臺灣臺中地方法院民事判決　九十二年度重訴字第八八六號
　　原　　　告　乙○○
　　訴訟代理人　蔡慧玲律師
　　被　　　告　丁○○
　　　　　　　　戊○○
　　共　　　同
　　訴訟代理人　洪塗生律師
　　複　代理人　陳盈光律師
當事人間塗銷土地所有權移轉登記事件，本院於中華民國九十三年十一月二十三日言
詞辯論終結，判決如下：
    主      文
被告戊○○應將坐落台中縣神岡鄉○○○段后寮小段五四一地號，面積四千二百二十
九平方公尺土地，於民國八十九年八月二十四日所為之所有權移轉登記塗銷。
被告丁○○應將坐落台中縣神岡鄉○○○段后寮小段五四一之四四地號，面積二千八
百平方公尺之土地，於民國八十九年八月二十四日所為之所有權移轉登記塗銷。
訴訟費用由被告負擔。
    事實及理由
一、原告主張：坐落台中縣神岡鄉○○○段后寮小段（下稱系爭小段）五四一及五四
    一之四四地號土地（下稱系爭土地）原為其所有，於民國七十九年十二月間至八
    十八年二月間，因經濟一時困頓，陸續向被告之父即訴外人魏助協借款，且以系
    爭土地設定最高限額抵押權為擔保。嗣於八十九年七月間，魏助協佯稱原告借款
    已與系爭土地價值相當，慫恿原告出售系爭土地抵償積欠之債務，並願再給付原
    告新台幣（下同）一百萬元，原告因年事已高且智識有限，不明魏助協計算支借
    款項及利息之確切方式，又為儘速清償債務，乃不疑有他，旋即交付個人印鑑、
    身分證影本及農用證明等相關文件予魏助協，魏助協則以其二子即被告等人為買
    受人辦理所有權移轉登記，然原告始終不知借貸金額及利息之計算方式，雙方就
    買賣價金並無意思表示一致，又系爭土地所有權轉契約書載明原告為出賣人、被
    告等為買受人，然與原告接觸者始終為魏助協，原告並不認識被告，亦不知形式
    上買賣契約之相對人為被告戊○○，故就買賣契約當事人部分，意思表示亦未合
    致，則兩造間之買賣契約自始未成立。縱認成立，卻係乘原告智識不足，誤認債
    務已逾土地價值又無經驗而為，應認系爭買賣契約違反民法第七十二條公序良俗
    及第一百四十八條誠實信用原則而無效，此二項無效事由請求擇一審理。若認兩
    造間之買賣契約有效，則原告因有意思表示錯誤及受詐欺，依民法第八十八條及
    第九十二條規定撤銷出賣及移轉系爭土地意思表示。爰依民法第七百六十七條及
    第一百七十九條規定，請求被告塗銷系爭土地於八十九年八月二十四日所為之所
    有權移轉登記。並聲明：如主文所示。
二、被告則以：魏助協代理被告戊○○與原告就系爭土地、價金與當事人意思表示合
    致，雙方並於買賣契約簽名蓋章，買賣契約成立生效。價金八千二百八十萬元係
    以代償原告對訴外人丙○○、林健祺及台中商銀債務共八千一百八十萬元及另交
    付原告一百萬元之方式完成給付，被告戊○○自得依買賣契約第八條將系爭土地
    分別登記予己及被告丁○○。而締約過程幾經魏助協與原告協商，並非如原告所
    指係於其不知情之情況下，由魏助協乘其急迫、輕率、無經驗為取得系爭土地而
    單方決定等語資為抗辯。並聲明：原告之訴駁回。
三、兩造不爭執之事實：系爭土地原為原告所有，於八十九年八月二十四日經台中縣
    豐原地政事務所收件，以買賣為原因將系爭小段五四一地號及五四一之四四地號
    所有權分別移轉登記予被告戊○○、丁○○。
四、得心證之理由：
    本件應先審究者，為系爭買賣契約是否經當事人意思表示合致而成立。若認契約
    成立，始得再審究有無因違反公序良俗或誠信原則而無效，以及若認契約有效有
    無意思表示錯誤或受詐欺之事由而可得撤銷之必要：
（一）被告就原告與被告戊○○之代理人魏助協簽訂系爭買賣契約，業據提出八十九
      年五月十一日系爭買賣契約書附卷可按，依該買賣契約書第二條、第三條約定
      ，系爭土地買賣價金為八千二百八十萬元，於契約成立時由甲方（即買受人被
      告戊○○）先給付原告十萬元，餘款九十萬元於產權過戶完畢時付清，由甲方
      承諾本件產權之全部抵押權設定金額，原告並於契約簽訂當日於契約書上簽收
      訂金十萬元支票，於八十九年六月一日再於契約書上簽收十萬元支票，於八十
      九年九月十六日再於契約書上簽收八十萬元支票。原告就買賣契約書上原告之
      簽名及印章之真正，固不爭執，惟主張其就買賣標的物、價金及當事人之意思
      表示均不一致等語。經查：
    (1)就系爭買賣契約之買賣標的物及價金之要素是否合意乙節，業據證人即代書甲○○於本院九十三年六月十五日到庭結證稱：「買賣雙方原來都認識，契約書
      是在我代書事務所簽訂的，當時是乙○○及魏助協兩人親自來訂約的，他們兩
      人事先有約定並打電話給我：：，買賣雙方已經先講好價金才來我這裡辦理，
      他們來辦理的時候說價金是八千多萬元，我要求他們要把金額確定，乙○○就
      打電話問銀行貸款還有多少沒有還，問清楚之後金額才確定是八千二百八十萬
      元。我有問他們金額為什麼這麼高，魏助協說抵押權的債務已經有好幾個順位
      ，有七、八千萬元沒辦法還。：：乙○○有說都已經七八千萬元了，他沒有辦
      法還就賣給魏助協，由魏助協幫他來還抵押權的債務」「因為這筆買賣很特別
      ，不是按照土地坪數計算而是用抵押權債務計算。我有問他們如何計算，我有
      要求他們把確實的計算金額列出來，銀行部分我們有談過最高限額抵押權的確
      實債權，他原先說四百多萬元沒有辦法確定，我有請他們確定。銀行以外最高
      限額抵押權部分我沒有向他們確認實際上債務金額多少，：：陳先生說他沒有
      錢才再加一百萬元訂金共計八千二百八十萬元」等語綦詳，足見該八千二百八
      十萬元，係系爭土地以銀行之外為抵押權人之最高限額抵押權額，加上銀行為
      抵押權人之最高限額抵押權額之實際債權額，再加上訂金一百萬元而成，而系
      爭土地上確曾有訴外人丙○○一千七百萬元、被告戊○○四千萬元、訴外人林
      健祺二千萬元，及台中區中小企業銀行股份有限公司等之最高限額抵押權設定
      ，有該土地登記謄本在卷可稽，核與被告提出之買賣契約書所載買賣標的物及
      價金相符。姑不論買賣金額之決定有無無效或得撤銷之事由存在，堪認原告及
      魏助協就系爭買賣之標的物及價金，有明確之意思表示合致，是原告前揭辯稱
      ，尚無可取。
    (2)惟按當事人就標的物及其價金互相同意時，買賣契約即為成立，民法第三百四
      十五條第二項定有明文，而契約之成立，須當事人互相表示意思一致，若當事
      人雙方無結約之意思而無主觀上之合致，契約仍不成立。系爭買賣契約，係因
      原告積欠魏助協七、八千萬元債務無法清償，才將系爭土地賣給魏助協等情，
      業據證人甲○○到庭結證如前述，而證人甲○○經本院訊問以系爭買賣契約之
      買受人為何人時，亦證稱：「土地的買受人為魏助協」，堪認系爭買賣契約之
      當事人，應為原告及魏助協二人。被告雖辯稱買賣價金中七千七百萬元（即前
      述系爭土地最高限額抵押權人丙○○一千七百萬元、被告戊○○四千萬元、林
      健祺二千萬元）係以原告積欠被告戊○○之債權抵銷及代償丙○○、林健祺之
      債權為之，並提出原告簽發之本票十三紙為證，惟其提出之本票，並未載明受
      款人為何人，此外被告亦無證據證明原告確曾向被告戊○○及丙○○、林健祺
      借貸上揭金額之事實，尚難原告有何必要與被告戊○○簽訂買賣契約。又系爭
      買賣契約書末承買人欄，雖載明買受人為被告戊○○，並以魏助協為其代理人
      ，惟其中「魏助協」與「戊○○」之簽名，其筆法轉折顯不相同，且契約書之
      標頭買受人一開始即寫「戊○○」，契約末依習慣承買人處自應先寫「戊○○
      」再補列代理人，然契約書末係逕由魏助協簽名，再於旁寫「代」，其下再寫
      「戊○○」，亦與一般代理人簽名應於本人之後之常情不合，證人甲○○雖證
      稱：「契約書上魏助協和戊○○的簽名是魏助協寫的，戊○○的印章是魏助協
      帶來的」，惟既與其前揭買受人為魏助協及原告與魏助協間就買賣價金及標的
      物之合意情形等證言不符，是其關於承買人欄簽名之證言，非無瑕疵，尚難為
      有利於被告之認定。原告主張與其接觸者始終為魏助協，並不認識被告，就買
      賣契約當事人部分，意思表示未合致，尚屬有據。兩造間並無買賣契約意思表
      示合致，不成立買賣契約，堪以認定。
（二）綜上所述，兩造間既無買賣契約存在，被告二人依買賣關係取得系爭土地所有
      權，即為無法律上之原因而受利益，致原告受有損害，原告為原所有權人，依
      民法第七百六十七條及第一百七十九條規定，請求被告戊○○、丁○○分別就
      系爭小段五四一地號、第五四一之四四地號，於八十九年八月二十四日所為之
      所有權移轉登記塗銷，即有理由，應予准許。又該移轉登記塗銷之後，既可發
      生回復原告所有權登記之效力，則原告訴之聲明同時請求回復原告之所有權登
      記，自無必要，併此敘明。
五、兩造間既無買賣契約存在，則兩造間之買賣契約有無因違反公序良俗或誠信原則
    而無效，以及若認契約有效有無意思表示錯誤或受詐欺之事由而可得撤銷之事實
    ，即再無審究必要；又兩造所為之其他主張、陳述並所提證據，經審酌後，亦認
    均與本件之結論無礙，不再一一論述，附此敘明。
六、訴訟費用負擔之依據：民事訴訟法第七十八條、第八十五條第一項前段。
中　　　華　　　民　　　國　　九十三　　年　　 十二　 　月　　二十一　　日
                                        臺灣臺中地方法院民事第二庭
~B法　　　官　陳宗賢
正本係照原本作成
如對本判決上訴，須於判決送達後廿日內向本院提出上訴狀
中　　　華　　　民　　　國　　九十三　　年　　 十二　 　月　　二十一　　日
~B法院書記官　王嘉仁
